臺灣新北地方法院板橋簡易庭民事簡易判決
110年度板簡字第2239號
原      告  兆烜國際股份有限公司

法定代理人  黃柏蒼  


訴訟代理人  陸正義律師
            游盈蒨律師
複  代理人  佘宛霖律師
被      告  鄭宜雯  

訴訟代理人  陳鄭權律師
            楊安騏律師
上列當事人間請求返還報酬事件，經本院於民國111年9月22日言
詞辯論終結，判決如下：
    主      文
被告應給付原告新臺幣貳拾肆萬元，及自民國一百一十年五月五
日起至清償日止，按週年利率百分之五計算之利息。
訴訟費用由被告負擔。
本判決得假執行；但被告如以新臺幣貳拾肆萬元為原告預供擔保
後，得免為假執行。
    事實及理由
一、原告主張：被告於民國104年11月5日至109年12月擔任原告
    之董事，原告於108年1月30日給付被告106年度董事酬勞新
    臺幣（下同）24萬元後，經會計師於109年6月3日出具107年
    度及108年度財務報表暨會計師查核報告指出該董事酬勞未
    經股東會決議應追溯調整，始悉被告受領該董事酬勞於法無
    據，無法律上之原因，原告乃於110年5月3日以高雄內惟郵
    局存證號碼24號存證信函（下稱系爭信函）催告被告返還，
    被告於110年5月4日收受系爭信函後，拒不返還，爰依不當
    得利之法律關係，請求被告返還24萬元本息等語。並聲明：
    被告應給付原告24萬元，及自110年5月5日起至清償日止，
    按週年利率5％計算之利息。
二、被告則以：依原告章程第21條規定，可知原告與董事間之關
    係為有償委任，董事依該規定對原告有報酬請求權，而原告
    係依106年度第1次董監事聯席常會（下稱系爭董事會）決議
    發放董事酬勞，出席董監事持股比例達原告已發行股份總數
    90％，實質上與經過股東會決議通過無異，被告受領24萬元
    董事報酬，合於章程及法律規定，有法律上之原因，不構成
    不當得利，且原告明知章程規定，仍發放董事報酬予被告，
    依民法第180條第3款規定及誠信原則，不得請求被告返還等
    語資為抗辯。並聲明：⒈原告之訴駁回。⒉如受不利判決，願
    供擔保請准宣告免為假執行。
三、經查，被告於104年11月5日至109年12月22日擔任原告之董
    事，原告於108年1月30日給付被告24萬元（下稱系爭24萬元
    ），代扣5％稅捐、1.91％健保費後，實際匯款223,416元予被
    告，又原告於110年5月3日以系爭信函催告被告返還系爭24
    萬元，被告於110年5月4日收受系爭信函，有原告變更登記
    表、總帳傳票、匯款申請書、系爭信函及郵件收件回執可稽
    （見支付命令卷第11頁至第52頁），且為兩造所不爭執（見
    本院卷第277頁至第278頁），堪信為真實。
四、本院之判斷：
　㈠系爭24萬元之定性？應否受公司法第196條之規範？
　⒈按股份有限公司與董事間之關係，除公司法另有規定外，依
    民法關於委任之規定。董事之報酬，未經章程訂明者，應由
    股東會議定，不得事後追認，公司法第192條第5項、第196
    條第1項分別定有明文。董事之報酬，性質上應屬處理委任
    事務之對價，自不能由其自行決定，而股份有限公司與董事
    間特殊委任契約之締結係以股東會決議為基礎，而以處理公
    司之團體法上之事務為標的，故公司法第196條規定董事之
    報酬應由章程訂定或股東會議定，以避免董事利用其經營者
    之地位與權利，恣意索取高額報酬（最高法院93年度台上字
    第1224號判決參照），且此公司法之特別規定應優先於民法
    第二編第二章第十節委任之一般規定適用。是董事為公司處
    理委任事務之對價，即屬董事之報酬，依法應受公司法第19
    6條之規範，不因其名稱為酬勞或報酬，或是否以公司有盈
    餘始分派發放，而異其應受規範之程度，否則將架空公司法
    第196條規範意旨（臺灣高等法院105年度重勞上字第58號判
    決參照）。至於董事之車馬費，係指董事前往公司或為公司
    與他人洽商業務所應支領之交通費用而言，與董事之報酬有
    別（最高法院71年度台上字第4154號判決參照）。
　⒉系爭24萬元係依系爭董事會之決定而發放，為兩造所不爭執
    （見本院卷第29頁、第102頁），而依系爭董事會議事錄記
    載「董監酬勞、盈餘分配發放標準：董監酬勞：自106年度
    起適用，人每月2萬元。盈餘分派：暫以盈餘3成為發放標準
    …」（見本院卷第41頁），以每人每月2萬元計算，每人每年
    即24萬元，酌以系爭24萬元之給付不問董事有無前往公司或
    有無為公司與他人洽商業務及其次數、實際支出之交通費用
    若干，一律以相同標準（每人每月2萬元）給付相同金額，
    顯與董事之車馬費無涉，足認系爭24萬元性質上為董事為公
    司處理委任事務之對價，而屬董事之報酬，不因原告公司總
    帳傳票、財務報表或內部往來電子郵件將給付董監事4人每
    人24萬元共96萬元一事載為董監事酬勞或車馬費（見支付命
    令卷第17頁、本院卷第166頁、第187頁至第196頁）而異其
    性質，自均應受公司法第196條之規範，被告抗辯系爭24萬
    元為車馬費，不受公司法第196條之規範云云，殊非有理。
　㈡原告依不當得利之法則請求被告返還24萬元本息有無理由？
　⒈按公司法第196條規定，董事之報酬，應由章程訂定，如章程
    未訂明者，應由股東會議定之，係為避免董事利用其經營者
    之地位與權利，恣意索取高額報酬，因此應由公司章程或股
    東會決議加以制衡。是董事可否請求股份有限公司給付報酬
    ，應先以公司章程是否載明決之，次以其股東會有無決議定
    之，若公司之股東會「怠於議定」董事之報酬，而依習慣或
    依委任事務之性質，該董事並非因無償而受委任者，董事即
    得請求相當之報酬（最高法院94年度台上字第2350號判決參
    照）。
　⒉原告章程第21條規定「全體董事及監察人之報酬由股東會議
    定之。不論營業盈虧得依同業通常水準支給之」（見支付命
    令卷第44頁），尚非原告章程就董事報酬已有明定，則原告
    有無給付被告董事報酬之義務及應付報酬額，仍應視原告股
    東會有無議決而定。而被告任職董事前及任職董事期間，原
    告未曾召開股東會議決董事報酬，為兩造所不爭執（見本院
    卷第205頁），足見系爭24萬元並非原告股東會議定或同意
    給付之董事報酬，被告或其他董事亦未曾請求董事會召集股
    東會就董事報酬為決議，即難認原告股東會有何「怠於議定
    」董事報酬之情。
　⒊按為貫徹公司法第196條避免董事利用其經營者之地位與權利
    ，恣意索取高額報酬之立法原旨，公司股東會不得以決議將
    報酬額之決定委諸董事會定之（最高法院93年度台上字第12
    24號判決參照）。系爭24萬元董事報酬並未經原告股東會決
    議或同意給付，而係由原告董事會決定給付及其報酬額，業
    如前述，顯與公司法第196條規範意旨有違，為法所不許。
    被告雖抗辯出席系爭董事會之董監事持股比例達原告已發行
    股份總數90％，實質上等同經過股東會決議通過云云，惟公
    司法就股份有限公司股東會與董事會之召集程序、決議事項
    及決議方法均有異，原告董監事成員與股東成員亦非完全相
    同，且董事報酬既為公司法及原告章程明定應由股東會決議
    之事項，自不容許將董事報酬之決定委由董事會決之，否則
    將架空公司法第196條之規範意旨，被告就此所辯，容非有
    理。
　⒋系爭24萬元董事報酬，既非原告股東會議定或同意給付之董
    事報酬，被告受領系爭24萬元即無法律上之原因，致原告受
    有損害，自屬不當得利。
　⒌按因清償債務而為給付，於給付時明知無給付之義務者，不
    得請求返還，固為民法第180條第3款所明定，惟該條款所謂
    明知無給付之義務，係指原無債務而直接及確定之故意認為
    有債務而為給付者而言。至於原無債務而誤以為有債務者，
    縱其誤認係出於過失或重大過失，亦非明知而非債清償，仍
    無該條款之適用（最高法院94年度台上字第897號、107年度
    台上字第11號判決參照）。原告係依系爭董事會之決定誤以
    為有此債務及有給付之義務而給付系爭24萬元董事報酬予被
    告，縱其誤認係出於過失或重大過失，仍難謂係明知無給付
    之義務而非債清償，即無民法第180條第3款之適用，被告就
    此所辯，咸非有理。
　⒍按權利之行使，不得違反公共利益，或以損害他人為主要目
    的。行使權利，履行義務，應依誠實及信用方法，民法第14
    8條定有明文。所謂誠實信用之原則，係在具體之權利義務
    關係，依正義公平方法，確定並實現權利內容，避免一方犧
    牲他方利益以圖利自己，應以各方當事人利益為衡量依據，
    並考慮權利義務之社會作用，於具體事實為妥善運用（最高
    法院108年度台上字第1836號、111年度台上字第11號判決參
    照）。主張權利人行使權利，有違誠信原則而權利失效或以
    損害他人為主要目的而濫用權利之義務人，就該有利於己之
    事實，應負舉證之責（最高法院97年度台上字第950號判決
    同此意旨）。公司法第196條董事之報酬應由章程訂明或股
    東會議定之規定，係基於股份有限公司與董事間特殊委任契
    約公司之締結乃以公司最高意思機關即股東會決議為基礎，
    且避免董事利用其經營者之地位與權利，恣意索取高額報酬
    而設，藉以保護全體股東之利益，為股份有限公司重要原則
    之一，而原告請求被告返還未經股東會決議或同意給付之董
    事報酬，係為維護全體股東之利益，而非犧牲被告利益以圖
    利自己，與誠信原則無違，被告就此抗辯，難認有理。
　⒎綜上，原告依不當得利之法則，請求被告返還24萬元，洵屬
    有據。
　⒏按受領人於受領時，知無法律上之原因或其後知之者，應將
    受領時所得之利益，或知無法律上之原因時所現存之利益，
    附加利息，一併償還，為民法第182條第2項所明定，則原告
    請求被告返還自系爭信函送達翌日即110年5月5日起至清償
    日止，按週年利率5％計算之利息，於法有據。　　
五、綜上所述，原告依不當得利之法律關係，請求被告給付24萬
    元，及自110年5月5日起至清償日止，按週年利率5％計算之
    利息，為有理由。
六、本件係就民事訴訟法第427條訴訟適用簡易程序所為被告敗
    訴之判決，應依同法第389條第1項第3款規定，依職權宣告
    假執行，被告陳明願供擔保請准宣告免為假執行，合於法律
    規定，爰酌定相當擔保金額宣告之。　
七、本件事證已臻明確，兩造其餘攻擊防禦方法及證據，經審酌
    後與判決之結果不生影響，爰不一一論列。　　
據上論結，本件原告之訴為有理由，依民事訴訟法第436條第2項
、第78條、第389條第1項第3款、第392條第2項，判決如主文。
中　　華　　民　　國　　111 　年　　10　　月　　21　　日
                    臺灣新北地方法院板橋簡易庭
　　　　　　　　　　　　法  官　陳佳君
以上正本係照原本作成。
如不服本判決，應於送達後20日內，向本院提出上訴狀並表明上
訴理由，如於本判決宣示後送達前提起上訴者，應於判決送達後
20日內補提上訴理由書（須附繕本）。
如委任律師提起上訴者，應一併繳納上訴審裁判費。 
中　　華　　民　　國　　111 　年　　10　　月　　21　　日
                        書記官  李庭君